行　政　法　院　判　決　　　　　　　　　　　　　八十八年度判字第三一○○號
　　原　　　告　甲○○
　　被　　　告　臺中市稅捐稽徵處
右當事人間因土地稅法事件，原告不服財政部中華民國八十七年四月三十日台財訴第
000000000號再訴願決定，提起行政訴訟。本院判決如左︰
　　主  文
原告之訴駁回。
　　事  實
緣原告於七十七年六月十五日因買賣取得坐落於臺中市○○區○○段二一二地號乙筆
農業用地（面積二、四九九平方公尺），並申請准依農業發展條例第二十七條規定免
徵土地增值稅計新台幣（下同）七四九、六三八元在案。嗣經被告於八十四年十一月
十六日派員會同農業及地政單位人員現場勘查結果，發現系爭土地有超過五分之一之
面積約九三○平方公尺雜草叢生，有閒置不用之情形，乃依據土地稅法第五十五條之
二規定，對原告處以原免徵土地增值稅額二倍之罰鍰，計一、四九九、二○○元（計
至百元止）。原告不服，提起訴願、再訴願，遞遭決定駁回，遂提起行政訴訟。茲摘
兩造訴辯意旨如次：
原告起訴意旨及補充理由略謂：一、原告自取得前揭農地迄今絕無違章情事，原告申
覆書、鄰地證明書五份，均按實地耕作情況繪圖拍照舉證明確，被告卻對台中市政府
闢建農機作業道旁，系爭九三○平方公尺面積之灌溉水路、土地高差、覆蓋水泥維持
整潔．．．等原告舉證不予採信（且錯認系爭位置），而原告一再懇求會同勘驗現場
亦置之不理，合先明。二、土地稅法第五十五條之二第二款係指「非依第二十二條
之一規定之各項原因閒置不用者」，而其第二十二條之一中第四款為「因灌溉，排水
設施損壞不能耕作者」。原告依八十五年十二月三十一日台中市稅捐稽徵處大智分處
函檢送台中市政府八十六年二月四日函確定系爭土地旁施工中灌溉水路受到影響，被
告未至現場查勘，逕以不足採信駁回。原告另於八十六年三月三日補充說明及拍照．
．．等，呈請被告再度詳查勘驗現場之水路及地勢，然亦無回應，顯見被告疏於查察
實嫌率斷。三、原處分及訴願、再訴願決定之認定，殊多與真實不符，亦毫不善盡調
查證據之能事，致張冠李戴，言不及義。系爭土地之使用狀況如后：(一)如附圖（原告
所提）所示系爭土地之Ａ部分：按上開土地之Ａ部分係為供該土地耕作之用，而依土
地稅法第十條設置之曬場及集貨場，核其效用係與農業經營所不可分離之設施。又為
達到此等設施設置之目的，原告於該部分之土地有舖設水泥，但此顯與農業用途無悖
，且為達成農業用途所必要之設施，詎被告並未查明真實。(二)如附圖所示系爭土地之
Ｂ部分：系爭土地鄰旁之二一○、二一五號土地，前因農業用途而施作「農機作業道
」（如附圖Ｃ部分），而該「農機作業道」係由台中市政府施工。又依台中市政府八
十六年二月四日第○一六一一○號函所示，該農機作業道迄八十四年十月份始闢建完
成，而因其盡頭即為系爭土地附圖所示Ｂ部分，此部分土地因該農機作業道工程之施
作，殘餘水泥等雜物，且二一○、二一五號土地為系爭土地水源之上游，因該農機作
業道之施工，致灌溉、排水設施損壞而不能耕作，至八十四年十月份作業道闢建完畢
後，該不能耕作之情形，尚需時日始可回復。然被告逕以其於八十四年十一月十六日
見系爭土地閒置云云，即認定系爭土地未耕作，容有不合。蓋八十四年十一月十六日
離前開農機作業道完工尚不足一個月，且彼時又非播種期，何能期待原告於如此短暫
期間即恢復耕作﹖又核前述情狀與土地稅法第二十二條之一第一項第四款：「因灌溉
、排水設施損壞不能耕作者。」及第五款：「因不可抗力不能耕作者。」之規定符合
，原處分就此未察，而依土地稅法第五十四條規定科原告罰鍰，自有違誤。四、被告
既認定系爭土地「雜草叢生」，卻同時認定系爭土地有「水泥覆蓋」，其矛盾之處，
不言而喻，蓋既覆蓋水泥，雜草何以叢生﹖系爭土地Ａ部分及Ｂ部分之情狀不一，惟
原處分竟至今仍不辨其間之差異，而將二者混為一談，被告於事實認定即與真實違背
，何能再期其適用法律無訛﹖又系爭土地Ｂ部分，係因台中市政府於系爭土地毗鄰之
二一○、二一五號土地興建農機作業道，致灌溉、排水設施毀損及系爭土地遭工程廢
棄物占用而無法耕作，已如前述，與無故任令閒置荒蕪有間，尤有甚者，其面積僅有
些許，原處分所指之九三○平方公尺，並無任何測量成果圖用以認定面積若干及其實
際位置為何。被告如何計算有九三○平方公尺，亦未明示其計算方式，供原告印證驗
算，則原處分認定系爭土地有約九三○平方公尺之面積閒置不用，實不知其所據為何
﹖五、綜上，請判決撤銷再訴願、訴願決定及原處分，用保原告權益等語。
被告答辯意旨略謂︰一、按「農業用地在依法作農業使用時，移轉與自行耕作之農民
繼續耕作者，免徵土地增值。」及「依第三十九條之二第一項取得之農業用地，取得
者於完成移轉登記後，有左列不繼續耕作情形之一者，處以原免徵土地增值稅二倍之
罰鍰，其金額不得少於取得時申報移轉現值百分之二：一．．．二非依第二十二條之
一規定之各項原因（即一因農業生產或政策之必要而休耕者。二因地區性生產不經濟
而休耕者。三因公害污染不能耕作者。四因灌溉、排水設施損壞不能耕作者。五因不
可抗力不能耕作者。）閒置不用者。三非依法令變更為非農業用地使用。前項應處罰
之土地，不繼續耕作面積未達每宗土地原免徵土地增值稅土地面積之五分之一，其罰
鍰得按實際不繼續耕作面積比率計算。但以一次為限。」為土地稅法第三十九條之二
第一項（農業發展條例第二十七條）及第五十五條之二所明定。二、原告於七十七年
六月十五日因買賣取得坐落於台中市○○區○○段二一二地號乙筆農業用地，並申准
免徵土地增值稅在案。惟經被告於八十四年十一月十六日派員會同農業及地政單位人
員現場勘查結果，發現系爭土地有超過五分之一之面積約九三○平方公尺雜草叢生，
有閒置不用之情形，有現場照片及農地移轉免徵土地增值稅案件定期實地查核清單可
稽，其違法行為洵堪認定。被告乃依據首揭土地稅法第五十五條之二規定，處以原免
徵土地增值稅額七四九、六三八元二倍之罰鍰計一、四九九、二○○元。至於原告主
張部分雜草，係因上游農地（毗鄰）之土地分割、合併及農路施工，致使灌溉水路受
到影響，無法耕作云云。查農地之分割、合併與系爭土地是否作農業使用並無關。
又所稱農路施工部分業據台中市政府八十六年二月四日府農建字第○一六一一○號函
表示該「農機作業道」，僅係於同段二一○及二一五地號施作，原告歸咎其閒置不用
之原因為該農路施工，自不足採。又原告於八十四年十二月九日被查獲後，曾向被告
申覆表示「因地形因素，並防日後意外為他人傾倒廢棄物等，幾經思慮及衛生因素，
方以水泥覆蓋，維持整潔。」亦可見原告對於系爭土地確有上述違章情事。三、原告
又訴稱，系爭部分雜草之土地係地勢較高，且緊鄰農機作業道旁，故無法耕作，嗣後
均予恢復作農業使用云云，經檢視被告查獲時現場照片及原告所附照片，並無地勢較
高而無法耕作情形，此外原告亦無其他證據佐證，又原告事後恢復耕作，亦可證非無
法耕作，所訴顯係飾詞，核不足採。四、綜上，原處分及訴願、再訴願決定均應予維
持，原告之訴為無理由，請判決駁回等語。
　　理  由
按「農業用地在依法作農業使用時，移轉與自行耕作之農民繼續耕作者，免徵土地增
值稅。」、「依第三十九條之二第一項取得之農業用地，取得者於完成移轉登記後，
有左列不繼續耕作情形之一者，處以原免徵土地增值稅二倍之罰鍰，其金額不得少於
取得時申報移轉現值百分之二：一．．．二非依第二十二條之一規定之各項原因（即
一因農業生產或政策之必要而休耕者。二因地區性生產不經濟而休耕者。三因公害污
染不能耕作者。四因灌溉、排水設施損壞不能耕作者。五因不可抗力不能耕作者。）
閒置不用者。三非依法令變更為非農業用地使用。前項應處罰之土地，不繼續耕作面
積未達每宗土地原免徵土地增值稅土地面積之五分之一，其罰鍰得按實際不繼續耕作
面積比率計算。但以一次為限。」為土地稅法第三十九條之二第一項及第五十五條之
二所明定。本件原告於七十七年六月十五日因買賣取得坐落於台中市○○區○○段二
一二地號乙筆農業用地，並申准免徵土地增值稅在案。嗣經被告於八十四年十一月十
六日派員會同農業及地政單位人員現場勘查結果，發現該土地有超過五分之一之面積
約九三○平方公尺雜草叢生，有閒置不用之情形，乃依據首揭土地稅法第五十五條之
二規定，處以原免徵土地增值稅額七四九、六三八元二倍之罰鍰計一、四九九、二○
○元。原告循序起訴主張如附圖所示系爭土地之Ａ部分，係為供該土地耕作之用，依
土地稅法第十條設置之曬場及集貨場，係與農業經營所不可分離之設施。又為達到此
等設施設置之目的，原告於該部分之土地有舖設水泥，但此顯與農業用途無悖，且為
達成農業用途所必要之設施。至系爭土地Ｂ部分，係因台中市政府於該土地毗鄰之二
一○、二一五號土地興建農機作業道（如附圖Ｃ部分），致灌溉、排水設施毀損及系
爭土地遭工程廢棄物占用而無法耕作，與無故任令閒置荒蕪有間，且其面積僅有些許
，被告認定系爭土地有約九三○平方公尺之面積閒置不用，並無依據云云。查系爭土
地面積二、四九九平方公尺，逾五分之一之面積約九三○平方公尺雜草叢生，有閒置
不用之情形，業經被告於八十四年十一月十六日派員會同農業及地政單位人員現場勘
查，並有現場照片及農地移轉免徵土地增值稅案件定期實地查核清單附原處分卷可稽
，該查核清單明載系爭土地之使用情形為「部分雜草」及「違章面積31×30（平方公
尺），超過五分之一」。又關於原告所稱農機作業道部分亦據台中市政府八十六年二
月四日府農建字第○一六一一○號函表示該「農機作業道」，僅係於同段二一○及二
一五地號施作，原告自不得歸咎其閒置不用之原因為該農路施工。而原告復未舉證證
明該土地有所指土地稅法第二十二條之一第四款及第五款所定「因灌溉、排水設施損
壞不能耕作」及「因不可抗力不能耕作」等情事。至原告所提鄰里長及鄰地證明書均
係於八十七年六月所出具，與被告認定原告違規時間即八十四年十一月十六日相去甚
久，其內容復與被告會同農業及地政單位勘查結果有別；而所提土地使用權同意書同
意使用者僅約一公尺之土地，故均無從為有利於原告之認定。是原告上開主張，要非
可採，其違規行為，洵堪認定。再系爭土地閒置不用者為雜草叢生部分（相當於原告
所提附圖之Ｂ部分），並不及於舖設水泥之部分（相當於同圖之Ａ部分），此觀前揭
現場照片及查核清單等相關資料所載可明，且被告復未認定舖設水泥部分之系爭土地
上雜草叢生，原告以「既覆蓋水泥，雜草何以叢生﹖」相質，殊無足取。而該舖設水
泥部分之土地，原告究係作何用途，則與本件無。另被告係依土地稅法第五十五條
之二規定，科處原告罰鍰，是原告指被告依同法第五十四條規定對其科予罰鍰，顯有
誤解。從而，被告對原告所為科罰之處分及一再訴願決定俱無違誤之處。原告起訴意
旨，非有理由，應予駁回。
據上論結，本件原告之訴為無理由，爰依行政訴訟法第二十六條後段，判決如主文。
中    華    民    國     八十八      年      七      月     二十一      日
                    行 政 法 院 第 一 庭
                                審 判 長 評  事      黃  綠  星
                                         評  事      高  秀  真
                                         評  事      藍  獻  林
                                         評  事      黃  璽  君
                                         評  事      鄭  忠  仁
右  正  本  證  明  與  原  本  無  異
                                         法院書記官  邱  彰  德
中    華    民    國     八十八      年      七      月     二十一      日
